ACORDAO-COMPLETO-2532361

ACÓRDÃO 3224/2022 ATA 21/2022 - SEGUNDA CÂMARA

VISTOS, relatados e discutidos estes autos de tomada de contas especial instaurada pelo Fundo Nacional de Desenvolvimento da Educação (FNDE) em desfavor de Manoel Messias Sukita Santos, como então prefeito de Capela - SE (gestão: 2005 a 2012) , diante da não comprovação da boa e regular aplicação dos recursos federais transferidos sob o valor original de R$ 62.320,00 no âmbito do Programa Nacional de Apoio ao Transporte Escolar (PNATE) durante o exercício de 2005, além da omissão no dever de prestar contas dos recursos federais repassados por meio do Convênio n.º 656762/2009 para a aquisição de equipamentos e mobiliários em prol das escolas de educação infantil no âmbito do Programa Nacional de Reestruturação e Aparelhagem da Rede Escolar Pública de Educação Infantil (Proinfância) sob o valor original de R$ 101.241,61 pelo aporte de R$ 100.229,19 em recursos federais e R$ 1.012,42 em recursos da contrapartida, tendo a vigência do ajuste sido estipulada para o período de 31/12/2009 a 25/9/2012;
ACORDAM os Ministros do Tribunal de Contas da União, reunidos em Sessão da 2ª Câmara, ante as razões expostas pelo Relator, em:
9.1. rejeitar as correspondentes alegações de defesa oferecidas por Manoel Messias Sukita Santos;
9.2. julgar irregulares as contas de Manoel Messias Sukita Santos, nos termos dos arts. 16, III, alíneas "b" e "c", e 19, caput, e 23, III, da Lei n.º 8.443, de 1992, para condená-lo ao pagamento do correspondente débito, com a atualização monetária e os juros de mora calculados desde as datas informadas até o efetivo recolhimento, fixando-lhe o prazo de 15 (quinze) dias, contados da notificação, para que comprove perante o Tribunal, nos termos do art. 214, III, "a", do RITCU, o recolhimento da referidas dívida em favor do Fundo Nacional de Desenvolvimento da Educação (FNDE) , sob as seguintes condições:
	Data da Ocorrência
	Valor Histórico (em R$) 

	2/8/2005
	5.543,34

	31/8/2005
	1.225,50

	30/9/2005
	2.381,54

	6/12/2005
	2.926,88

	28/5/2010
	100.229,19

9.3. aplicar em desfavor de Manoel Messias Sukita Santos a multa prevista no art. 57 da Lei n.º 8.443, de 1992, sob o valor individual de R$ 30.000,00 (trinta mil reais) , fixando-lhe o prazo de 15 (quinze) dias, contados da notificação, para que comprove, perante o Tribunal, nos termos do art. 214, III, "a", do RITCU, o recolhimento da referida dívida ao Tesouro Nacional, com a devida atualização monetária, na forma da legislação em vigor;
9.4. autorizar, caso requerido, nos termos do art. 26 da Lei n.º 8.443, de 1992, e do art. 217 do RITCU, o parcelamento das dívidas fixadas por este Acórdão em até 36 (trinta e seis) parcelas mensais e sucessivas, com a devida atualização monetária e os correspondentes acréscimos legais, esclarecendo ao responsável que a falta de pagamento de qualquer parcela importará no vencimento antecipado do saldo devedor, sem prejuízo das demais medidas legais;
9.5. autorizar, desde logo, a cobrança judicial das dívidas fixadas por este Acórdão, nos termos do art. 28, II, da Lei n.º 8.443, de 1992, diante do não atendimento à notificação; e
9.6. enviar a cópia do presente Acórdão, com o Relatório e o Voto, à Procuradoria da República no Estado de Sergipe, nos termos do § 3º do art. 16 da Lei n.º 8.443, de 1992, para o ajuizamento das ações civis e penas cabíveis.

Tomada de Contas Especial instaurada pelo Fundo Nacional de Desenvolvimento da Educação (FNDE) em desfavor de Manoel Messias Sukita Santos, como então prefeito de Capela  SE (gestão: 2005 a 2012), diante da não comprovação da boa e regular aplicação dos recursos federais transferidos sob o valor original de R$ 62.320,00 no âmbito do Programa Nacional de Apoio ao Transporte Escolar (PNATE) durante o exercício de 2005, além da omissão no dever de prestar contas dos recursos públicos repassados por meio do Convênio n.º 656762/2009 destinado à aquisição de equipamentos e mobiliários para as escolas de educação infantil no âmbito do Programa Nacional de Reestruturação e Aparelhagem da Rede Escolar Pública de Educação Infantil (Proinfância) sob o valor original de R$ 101.241,61 pelo aporte de R$ 100.229,19 em recursos federais e R$ 1.012,42 em recursos da contrapartida, tendo a vigência do ajuste sido estipulada para o período de 31/12/2009 a 25/9/2012.

Segunda Câmara

Município de Capela - SE.

3. Responsável: Manoel Messias Sukita Santos (CPF XXX.531.585-XX).

13.1. Ministros presentes: Aroldo Cedraz (na Presidência) e Antonio Anastasia.
13.2. Ministros-Substitutos convocados: Marcos Bemquerer Costa e André Luís de Carvalho (Relator).

ANDRÉ DE CARVALHO

Trata-se de tomada de contas especial instaurada pelo Fundo Nacional de Desenvolvimento da Educação (FNDE) em desfavor de Manoel Messias Sukita Santos, como então prefeito de Capela - SE (gestão: 2005 a 2012) , diante da não comprovação da boa e regular aplicação dos recursos federais transferidos sob o valor original de R$ 62.320,00 no âmbito do Programa Nacional de Apoio ao Transporte Escolar (PNATE) durante o exercício de 2005, além da omissão no dever de prestar contas dos recursos federais repassados por meio do Convênio n.º 656762/2009 para a aquisição de equipamentos e mobiliários em prol das escolas de educação infantil no âmbito do Programa Nacional de Reestruturação e Aparelhagem da Rede Escolar Pública de Educação Infantil (Proinfância) sob o valor original de R$ 101.241,61 pelo aporte de R$ 100.229,19 em recursos federais e R$ 1.012,42 em recursos da contrapartida, tendo a vigência do ajuste sido estipulada para o período de 31/12/2009 a 25/9/2012.
2.	Após a análise final do feito, o Auditor Federal João Ricardo de Araújo Vieira lançou o seu parecer conclusivo à Peça 73, com a anuência dos dirigentes da Secex-TCE (Peças 74 e 75) , nos seguintes termos:
" (...) HISTÓRICO
2. Em 17/11/2017, com fundamento na IN/TCU 71/2012, alterada pela IN/TCU 76/2016 e DN/TCU 155/2016, o dirigente da instituição Fundo Nacional de Desenvolvimento da Educação autorizou a instauração da tomada de contas especial (peça 3, p. 1-2) .
3. Os recursos repassados pelo FNDE ao município de Capela/SE, no âmbito Programa Nacional de Apoio ao Transporte do Escolar, exercício 2005, e do Convênio 656762/2009, totalizaram R$ 62.320,00 (peça 3, p. 3) e R$ 100.229,19 (peça 3, p. 4) , respectivamente.
4. O fundamento para a instauração da Tomada de Contas Especial, conforme consignado na matriz de responsabilização elaborada pelo órgão tomador de contas, foi a constatação das seguintes irregularidades:
'PNATE/2005: Não aplicação dos recursos no mercado financeiro; Realização de despesas com serviços de consertos e manutenção de veículos não identificados;
Convênio 656762/2009: Omissão no dever de prestar contas dos recursos.'
5. Os responsáveis arrolados na fase interna foram devidamente comunicados e, diante da ausência de justificativas suficientes para elidir a irregularidade e da não devolução dos recursos, instaurou-se a tomada de contas especial.
6. No relatório (peça 2, p. 51-59) , o tomador de contas concluiu que o prejuízo importaria aproximadamente 19,49% dos recursos repassados pelo PNATE/2005 (R$ 12.146,95) e 100% dos recursos repassados pelo convênio n° 656762/2009 (R$ 100.229,19) , o que corresponde ao valor original total de R$ 112.376,14, imputando-se a responsabilidade a Manoel Messias Sukita Santos, ex-prefeito Municipal de Capela/SE (gestões 2005-2008 e 2009-2012) , na condição de gestor dos recursos.
7. Em 9/8/2018, a Controladoria-Geral da União emitiu o relatório de auditoria (peça 4, p. 1-4) , em concordância com o relatório do tomador de contas. O certificado de auditoria (peça 4, p. 5-6) e o parecer do dirigente do órgão de controle interno (peça 4, p. 7-8) concluíram pela irregularidade das presentes contas.
8. Em 11/9/2018, o ministro responsável pela área atestou haver tomado conhecimento das conclusões contidas no relatório e certificado de auditoria, bem como do parecer conclusivo do dirigente do órgão de controle interno, manifestando-se pela irregularidade das contas, e determinou o encaminhamento do processo ao Tribunal de Contas da União (peça 5) .
9. O presente processo foi objeto de instrução preliminar (peça 7) , a qual concluiu pela necessidade de realização da citação e audiência do Sr. Manoel Messias Sukita Santos. A mencionada proposta de encaminhamento contou com a anuência do Diretor e do Secretário desta unidade (peças 8 e 9) , tendo sido a citação e audiência autorizada por delegação de competência do Relator deste feito, Ministro-Substituto André Luís de Carvalho.
10. Ante a comprovação da ciência do responsável e esgotado o prazo a ele concedido sem recebimento de resposta, conforme despacho de conclusão das comunicações processuais à peça 24, retornaram os autos à esta Unidade Técnica para instrução de mérito.
11. Entretanto, durante a elaboração de instrução de mérito, constatou-se, mediante consulta ao SiGPC em 10/3/2020 (peça 25) , que a fase do convênio 656762/2009 havia mudado para 'Análise', e que constava a seguinte informação no campo 'Situação da Prestação de Contas': 'Aguardando Análise'. Em conformidade, extraiu-se do referido sistema a informação de que, em 27/3/2018, foi registrada na base de dados do FNDE o envio intempestivo da prestação de contas do referido convênio 'para análise posterior' (peça 26) .
12. Dessa forma, entendeu-se que o posicionamento adequado naquele instante era aguardar a emissão da correspondente Nota Técnica do FNDE, a fim de evitar retrabalho, preservar a segurança jurídica e homenagear as instâncias de controle.
13. A proposta da Unidade Técnica foi acolhida pelo Relator (peça 30) , Ministro-Substituto André Luís de Carvalho, sendo realizadas diligências ao FNDE, que, em resposta, encaminhou a Nota Técnica nº 2146026/2020/DIPRE/COAPC/CGAPC/DIFIN, referente ao Convênio 656762/2009 (peça 44) .
14. Conforme despacho de conclusão das comunicações processuais (peça 47) , as providências inerentes às comunicações foram concluídas, retornando os autos à esta unidade para continuação da instrução de mérito.
15. Contudo, constatou-se, por meio de consulta à base de dados do sistema CPF da Receita Federal, custodiada pelo TCU (peça 48) , que o endereço atualizado do responsável era diferente daqueles até então utilizados em todas as comunicações a ele dirigidas, não tendo havido, portanto, tentativa de citação para o referido logradouro. 
16. Vale ressaltar que o TCU tem destacado a utilização do cadastro da Receita Federal do Brasil (RFB) como fonte de endereço mais confiável. No Voto condutor do Acórdão 317/2010-TCU-Plenário, o Ministro Benjamin Zymler frisou que 'esta Corte tem considerado adequado enviar as comunicações para o endereço constante do cadastro na Receita Federal, pois o contribuinte é obrigado a atualizá-lo anualmente (Acórdão 184/2009-TCU-Segunda Câmara e 1.328/2009-Plenário) '.
17. Destarte, na instrução anterior (peça 49) , entendeu esta Unidade Técnica necessário renovar-se a citação do responsável, desta feita, utilizando-se o novo endereço constante na Receita Federal, para a seguintes irregularidades, considerando as conclusões contidas na Nota Técnica nº 2146026/2020-DIPRE/COAPC/CGAPC/DIFIN (peça 44) :
17.1. Irregularidade 1: realização de despesas com aquisição de combustíveis e serviços de consertos e manutenção de veículos que não foram identificados, bem como inexistência de comprovação da utilização de tais veículos no transporte escolar, no PNATE/2005.
17.1.1. Evidências da irregularidade: Informação 2832/2017/SEAPC/COAPC/CGCAP/DIFIN /FNDE de 14/8/2017 (peça 2, p. 46-48) e Relatório de TCE 574/2017 - DIREC/COTCE/CGCAP/DIFIN-FNDE/MEC (peça 2, p. 51-59) 
17.1.2. Normas infringidas: art. 37, caput, c/c o art. 70, parágrafo único, da Constituição da República Federativa do Brasil, art. 93, do Decreto-lei 200/1967, art. 66, do Decreto 93.872/1986, art. 6°, inciso I, da Resolução CD/FNDE 5, de 22/04/2005.
17.1.3. Débitos relacionados ao responsável Manoel Messias Sukita Santos (CPF XXX.531.585-XX) :
	Data de ocorrência
	Valor histórico (R$) 

	2/8/2005
	5.543,34

	30/9/2005
	2.381,54

	6/12/2005
	2.926,88

	31/8/2005
	1.225,50

17.1.4. Cofre credor: Fundo Nacional de Desenvolvimento da Educação.
17.1.5. Responsável: Manoel Messias Sukita Santos (CPF XXX.531.585-XX) .
17.1.5.1. Conduta: realizar despesas com aquisição de combustíveis e serviços de consertos e manutenção de veículos que não foram identificados e sem comprovação da utilização de tais veículos no transporte escolar, no âmbito do PNATE/2005.
17.1.5.2. Nexo de causalidade: o gestor era o responsável pela gestão do PNATE/2005 e, portanto, era também responsável por aplicar os recursos em conformidade com o descrito no art. 6°, inciso XLI, da Resolução CD/FNDE 5, de 22/04/2005.
17.1.5.3. Culpabilidade: não há excludentes de ilicitude, de culpabilidade e de punibilidade. É razoável supor que o responsável tinha consciência da ilicitude de sua conduta. Era exigível conduta diversa da praticada.
17.1.6. Encaminhamento: citação.
17.2. Irregularidade 2: não comprovação da boa e regular aplicação dos recursos federais repassados ao município de Capela/SE, no âmbito do Convênio 656762/2009.
17.2.1. Evidências da irregularidade: Informação 2832/2017/SEAPC/COAPC/CGCAP/DIFIN/ FNDE de 14/8/2017 (peça 2, p. 46-48) , Relatório de TCE 574/2017 - DIREC/COTCE/CGCAP/DIFIN-FNDE/MEC (peça 2, p. 51-59) e Nota Técnica nº 2146026/2020/DIPRE/COAPC/CGAPC/DIFIN (peça 44) .
17.2.2. Normas infringidas: art. 37, caput, c/c o art. 70, parágrafo único, da Constituição da República Federativa do Brasil, art. 93, do Decreto-lei 200/1967, art. 66, do Decreto 93.872/1986.
17.2.3. Débitos relacionados ao responsável Manoel Messias Sukita Santos (CPF XXX.531.585-XX) :
	Data de ocorrência
	Valor histórico (R$) 

	28/5/2010
	100.229,19

Cofre credor: Fundo Nacional de Desenvolvimento da Educação.
17.2.5. Responsável: Manoel Messias Sukita Santos (CPF XXX.531.585-XX) .
17.2.5.1. Conduta: não apresentar dados que permitam asseverar o alcance das metas físicas relativas ao cumprimento do objeto e dos objetivos do Convênio 656762/2009, ou seja, que permitam verificar quais e quantos itens pactuados foram adquiridos e para qual escola do PROINFÂNCIA (com o código do INEP) foram distribuídos.
17.2.5.2. Nexo de causalidade: a conduta descrita impediu o estabelecimento do nexo causal entre as possíveis despesas efetuadas com os recursos recebidos, no âmbito do Convênio 656762/2009.
17.2.5.3. Culpabilidade: não há excludentes de ilicitude, de culpabilidade e de punibilidade. É razoável supor que o responsável tinha consciência da ilicitude de sua conduta. Era exigível conduta diversa da praticada.
17.2.6. Encaminhamento: citação.
18. Em cumprimento ao pronunciamento da Unidade (peça 51) , foi efetuada a citação do responsável, Manoel Messias Sukita Santos, gestor dos recursos repassados, nos períodos de 2005-2008 e 2009-2012. Das tentativas de comunicação promovidas pela Seproc, destacam-se apenas aquelas que validamente podem ser consideradas para efeito de citação e audiência do responsável, quais sejam:
	Comunicação: Ofício 36806/2021-TCU/Seproc (peça 57) 
Data da Expedição: 9/7/2021
Data da Ciência: 16/8/2021 (peça 59) 
Nome Recebedor: Lizeane Santos Oliveira Lima
Observação: Ofício enviado para o endereço do responsável, conforme pesquisa na base de dados da Receita Federal, custodiada pelo TCU (peça 52) .
Fim do prazo para a defesa: 31/8/2021

	Comunicação: Ofício 36807/2021-TCU/Seproc (peça 56) 
Data da Expedição: 9/7/2021
Data da Ciência: 12/8/2021 (peça 58) 
Nome Recebedor: Marizelma de Cerqueira Costa
Observação: Ofício enviado para o endereço do responsável, conforme pesquisa na base de dados no sistema do TSE, custodiada pelo TCU (peça 55) .
Fim do prazo para a defesa: 27/8/2021

19. Ante a comprovação da ciência do ex-gestor, que apresentou alegações de defesa, restando, pois, concluídas as providências inerentes às comunicações processuais, conforme despacho da Seproc à peça 72, o retorno dos autos a esta Unidade Técnica para instrução de mérito.
ANÁLISE DOS PRESSUPOSTOS DE PROCEDIBILIDADE DA IN/TCU 71/2012
Avaliação de Viabilidade do Exercício do Contraditório e Ampla Defesa
20. Verifica-se que não houve o transcurso de mais de dez anos desde o fato gerador sem que tenha havido a notificação do responsável pela autoridade administrativa federal competente (art. 6º, inciso II, c/c art. 19, da IN/TCU 71/2012, modificada pela IN/TCU 76/2016) , uma vez que os recursos foram transferidos em 2005 (peça 2, p. 51) e em 2010 (peça 3, p. 4) , e o responsável foi notificado sobre as irregularidades na execução do PNATE/2005 pela autoridade administrativa competente em 2014, por meio do Ofício 446/2014 - DAESP/COPRA/CGCAP/DIFIN/FNDE, de 29/1/2014 (peça 3, p. 227) e sobre a omissão no dever de prestar contas no âmbito do Convênio 656762/2009 em 2017, por meio Edital de Notificação 8, de 3/5/2017 (peça 2, p. 41) .
Valor de Constituição da TCE
21. Verifica-se que o valor atualizado do débito apurado sem juros, em 21/11/2017 (peça 2, p. 52) , é superior a R$ 100.000,00, na forma estabelecida conforme os arts. 6º, inciso I, e 19, da IN/TCU 71/2012, modificada pela IN/TCU 76/2016	.
22. A tomada de contas especial está, assim, devidamente constituída e em condição de ser instruída.
EXAME TÉCNICO
Da Defesa do responsável Manoel Messias Sukita Santos
23. Após requerer por duas vezes prorrogação de prazo (peças 62 e 64) , ambos lhe concedidos (peça 63 e 66) , o responsável Manoel Messias Sukita Santos apresentou defesa, à peça 67, que passa a ser analisada em seguida:
24. Argumentação:
24.1. O responsável alega, em síntese que:
'a gestão atual é opositora ferrenha do Requerente, não disponibilizando acesso aos arquivos da Prefeitura Municipal de Capela, e quando remetido expediente direcionada a esta, afirma categoricamente que nada fora encontrado, o que impossibilita o Acusado de apresentar uma defesa consistente, recheada de acervo fotográfico e documentos, de forma física.
 (...) Irregularidade 1: realização de despesas com aquisição de combustíveis e serviços de consertos e manutenção de veículos que não foram identificados, bem como inexistência de comprovação da utilização de tais veículos no transporte escolar, no PNATE/2005.
 (...) As despesas apresentadas ao FNDE dos gastos do PNATE/2005, foram realizadas em veículos que prestaram serviços para o transporte de estudantes, vinculados à Secretaria Municipal de Educação, não podendo ser pensado diferente, por uma simples ausência de um carimbo /ou nomenclatura de uma placa policial de um dos veículos.
As pessoas que assinaram as despesas com o transporte de estudantes do PNATE/2005, bem como as que autorizaram os seus pagamentos detinham à época de fé pública, o que, até que provem em contrário, são legítimas e legais, não podendo o TCU glosar somente por uma ausência de uma placa policial do veículo (peça 67, p. 3) .
 (...) Irregularidade 2: não comprovação da boa e regular aplicação dos recursos federais repassados ao município de Capela/SE, no âmbito do Convênio 656762/2009.
 (...) Quando sua ex-esposa, a Prefeita atual ganhou as eleições em 2017, os arquivos foram abertos para o Requerente; ocorre que, neste momento está separado desta, o que ocasionou novamente o trancamento do acesso aos anais da Prefeitura Municipal de Capela/SE, como já dito anteriormente em outras manifestações do ex-Prefeito, Senhor Manoel Messias Sukita Santos.
Sendo assim, entende-se que deva permanecer a 'APROVAÇÃO COM RESSALVA', acompanhando o entendimento firmado pelo FNDE, no momento da análise do Convênio nº 656762/2009, exarado PARECER CONCLUSIVO Nº 638/2018/DIPRE/COPAPC/CGAPC/DIFIN, em anexo, para que que feita JUSTIÇA.'
25. Análise: 
25.1. Cabe, inicialmente, frisar que o responsável apresentou defesa composta de alegações meramente retóricas e desacompanhadas de quaisquer elementos que as corroborassem ou que pudessem afastar a irregularidade que lhe está sendo imputada, tampouco justificar a sua conduta. Além disso, o responsável não apresentou qualquer nova evidência e/ou documentação até a elaboração da presente instrução, com vistas a respaldar suas afirmações. 
25.2. No que tange à irregularidade 1, 'realização de despesas com aquisição de combustíveis e serviços de consertos e manutenção de veículos que não foram identificados, bem como inexistência de comprovação da utilização de tais veículos no transporte escolar, no PNATE/2005', cabe apontar o disposto no art. 5º da Resolução CD/FNDE nº 18 de 22/04/2004, que regulamenta o programa (grifos nossos) :
'Art. 5º A utilização destes recursos destinar-se-á:
I - a pagamento das despesas com reforma, seguros, licenciamento, impostos e taxas, pneus, câmaras e serviços de mecânica em freio, suspensão, câmbio, motor, elétrica e funilaria, recuperação de assentos, combustível e lubrificantes do (s) veículo (s) escolar (es) utilizado (s) para o transporte de alunos do ensino fundamental público, residentes em área rural, pertencente ao estado, ao Distrito Federal ou ao município, observados os seguintes aspectos:
a) somente poderão ser apresentadas despesas com seguros, licenciamento, impostos e taxas se do ano em curso;
b) o (s) veículo (s) e/ou embarcação (ões) deverá (ão) possuir Certificado de Registro de Veículo ou Registro de Propriedade da Embarcação, respectivamente, em nome do ente federado e apresentar-se devidamente regularizado junto ao órgão competente;
c) as despesas com combustível e lubrificantes não poderão exceder a vinte por cento do valor das parcelas de que trata o inciso II do art. 4º;
d) não poderão ser apresentadas despesas com multas, salários e encargos sociais trabalhistas e tributários;
e) todas as despesas apresentadas deverão guardar compatibilidade com marca, modelo e ano do veículo ou embarcação.'
25.3. Destarte, não pode prosperar o argumento do defendente de que 'a simples ausência de um carimbo e/ou nomenclatura de uma placa policial de um dos veículos' o isentaria de responsabilidade, pois os regulamentos do programa estabeleciam claramente a necessidade da identificação dos veículos, com correspondentes comprovação de propriedade e registro em nome do ente federado, devendo-se, assim, manter o débito apurado pelo tomador de contas.
25.4. Cumpre ressaltar que a Informação 238/2014-DAESP/COPRA/CGCAP/DIFIN-FNDE de 14/8/2017 (peça 3, p. 208-225) impugnou as referidas despesas em razão de 'realização de despesas com aquisição de combustíveis e serviços de consertos e manutenção de veículos que não foram identificados, bem como inexistência de comprovação da utilização de tais veículos no transporte escolar, conforme verificado no âmbito da fiscalização in loco executada pelo FNDE, relatando-se tal inconformidade no item 3.9 do Relatório de Auditoria 48/2012 (peça 3, p. 190) '.
25.5. No que se refere à irregularidade 2, 'não comprovação da boa e regular aplicação dos recursos federais repassados ao município de Capela/SE, no âmbito do Convênio 656762/2009', buscou-se mediante diligência efetuado junto ao FNDE subsídio ao exame de mérito por parte do TCU, solicitando-se o envio de Nota Técnica referente à prestação de contas intempestiva do Convênio 656762/2009, com análise, abrangendo tanto os aspectos técnicos como os financeiros, acerca da regularidade, ou não, da execução das despesas realizadas com tais recursos. 
25.6. No entanto, o FNDE concluiu pela insuficiência da documentação para aprovação das contas no valor total de R$ 100.229,19, em face da não comprovação da execução do objeto pela ausência de dados que lhe permitam asseverar o alcance das metas físicas previstas relativas ao cumprimento do objeto e dos objetivos do Convênio em questão, ou seja, que permitam verificar quais e quantos itens pactuados foram adquiridos e para qual escola do PROINFÂNCIA (com o código do INEP) foram distribuídos. 
25.7. Por outro lado, a alegação de que a documentação comprobatória da prestação de contas está na sede da prefeitura e, por razões de natureza pessoal e/ou política, os aludidos documentos não lhe são fornecidos, não pode ser aceito como justificativa para que o mesmo não tenha demonstrado a boa e regular aplicação dos recursos sob sua responsabilidade. Ressalte-se, ainda, não constar dos autos a comprovação de nenhuma ação concreta do responsável com vistas a requerer administrativa ou judicialmente tais documentos ao Município de Capela/SE.
25.8. Com efeito, nos termos do art. 70, parágrafo único, da Constituição Federal, assim como dos artigos 93 do Decreto-lei 200/1967 e 66 do Decreto 93.872/1986, compete exclusivamente ao gestor dos recursos públicos fazer prova adequada da regularidade da sua gestão. Nesse diapasão, é pacífica a jurisprudência deste Tribunal no sentido de que compete ao gestor o ônus de comprovar a boa e regular aplicação dos recursos que lhe foram confiados.
25.9. Eventuais dificuldades do ex-gestor na obtenção dos documentos necessários à prestação de contas dos recursos geridos, inclusive as derivadas de possíveis obstáculos criados por sucessor, se não resolvidas administrativamente, devem ser por ele levadas ao conhecimento do Poder Judiciário, por meio de ação própria (ação de exibição de documentos) , eis que a responsabilidade pela comprovação da boa e regular aplicação dos recursos públicos é, como se viu, pessoal.
25.10. Por oportuno, deve-se esclarecer que, conforme jurisprudência pacífica desta Corte, para que se imponha a obrigação de repor um dano ao erário, não é necessário caracterizar enriquecimento ilícito, locupletamento, dolo ou má-fé por parte dos responsáveis, bastando que se caracterize uma conduta culposa stricto sensu, por imperícia, imprudência ou negligência, da qual resulte um dano ao erário, passível de ressarcimento à luz da Lei 8.443/1992 e da Constituição Federal (Acórdão 1559/2014-TCU-Plenário e 5.297/2013-1ª Câmara) . Basta identificar os responsáveis pelos atos ilícitos e pelo dano ocasionado, quantificar o mencionado dano e estabelecer o nexo de causalidade entre o citado dano e os atos omissivos ou comissivos praticados pelos responsáveis. Tudo isso está claramente demonstrado nos autos, não podendo ser aceitos os argumentos do responsável.
25.11. Cabe finalmente salientar que o Parecer Conclusivo nº 638/2018/DIPRE/COPAPC/CGAPC/ DIFIN, referenciado pelo responsável em sua peça de defesa e por ele encaminhado como suporte de sua argumentação (peça 70) , refere-se ao Convênio nº 656786/2009 (SIAFI 656762) , celebrado com municipalidade distinta, qual seja a Prefeitura Municipal de Arroio Trinta/SC, não havendo, portanto, qualquer relação com os assuntos tratados no presente processo de TCE.
25.12. Por todo o exposto, não merecem ser acolhidos os argumentos do responsável, não podendo ser afastada a sua responsabilidade nos presentes autos, nem afastado o débito que lhe foi imposto.
26. Não havendo elementos para que se possa efetivamente aferir e reconhecer a ocorrência de boa-fé na conduta do responsável Manoel Messias Sukita Santos, pode este Tribunal, desde logo, proferir o julgamento de mérito pela irregularidade das contas, conforme os termos dos §§ 2º e 6º do art. 202 do Regimento Interno do TCU, condenando-se a responsável ao débito apurado e aplicando-lhe a multa prevista no art. 57, da Lei 8.443/1992.
Prescrição da Pretensão Punitiva
27. Vale ressaltar que a pretensão punitiva do TCU, conforme Acórdão 1441/2016-TCU-Plenário, Relator Min. Benjamin Zymler, que uniformizou a jurisprudência acerca dessa questão, subordina-se ao prazo geral de prescrição indicado no art. 205 do Código Civil, que é de dez anos, contado da data de ocorrência da irregularidade sancionada, nos termos do art. 189 do Código Civil, sendo este prazo interrompido pelo ato que ordenar a citação, a audiência ou a oitiva do responsável.
28. No caso em exame, não ocorreu a prescrição em relação ao Convênio 656762/2009, uma vez que o marco inicial da contagem do prazo de prescrição da pretensão punitiva do TCU se deu em 16/1/2015, data limite para entrega da prestação de contas, e o ato de ordenação da citação ocorreu em 28/3/2019. A mesma conclusão não se aplica, contudo, no que se refere ao PNATE/2005, visto que as irregularidades sancionadas ocorreram em 2005, encontrando-se prescrita, portanto, qualquer pretensão punitiva do TCU quanto a este programa.
CONCLUSÃO
29. Em face da análise promovida na seção 'Exame Técnico', verifica-se que o responsável Manoel Messias Sukita Santos não logrou comprovar a boa e regular aplicação dos recursos repassados à conta do PNATE/2005 e do Convênio 656762/2009, concluindo-se pela rejeição de todas as alegações de defesa apresentadas pelo responsável (peça 67) . Assim, não havendo como afastar as irregularidades que lhe foram atribuídas, nem o débito que lhe foi imputado, manteve-se a sua responsabilidade neste processo.
30. Verifica-se também que não houve a prescrição da pretensão punitiva quanto ao Convênio 656762/2009, conforme análise já realizada acima nos itens 33 a 34.
31. Tendo em vista que não constam dos autos elementos que permitam reconhecer a boa-fé do ou a ocorrência de outras excludentes de culpabilidade, sugere-se que as suas contas sejam julgadas irregulares, nos termos do art. 202, § 6º, do Regimento Interno do TCU, com a imputação do débito atualizado monetariamente e acrescido de juros de mora, nos termos do art. 202, § 1º do Regimento Interno do TCU, descontado o valor eventualmente recolhido, com a aplicação da multa prevista no art. 57 da Lei 8.443/1992.
PROPOSTA DE ENCAMINHAMENTO
32. Diante do exposto, submetemos os autos à consideração superior, propondo ao Tribunal:
a) rejeitar as alegações de defesa apresentadas pelo responsável Manoel Messias Sukita Santos (CPF XXX.531.585-XX) ; 
b) julgar irregulares, nos termos dos arts. 1º, inciso I, 16, inciso III, alíneas 'b' e 'c', da Lei 8.443/1992, c/c os arts. 19 e 23, inciso III, da mesma Lei, as contas do responsável Manoel Messias Sukita Santos (CPF XXX.531.585-XX) , condenando-o ao pagamento das importâncias a seguir especificadas, atualizadas monetariamente e acrescidas dos juros de mora, calculadas a partir das datas discriminadas até a data da efetiva quitação do débito, fixando-lhe o prazo de quinze dias, para que comprove, perante o Tribunal, o recolhimento das referidas quantias aos cofres do Fundo Nacional de Desenvolvimento da Educação, nos termos do art. 23, inciso III, alínea 'a', da citada lei, c/c o art. 214, inciso III, alínea 'a', do Regimento Interno do TCU:
débito referente ao Programa Nacional de Apoio ao Transporte do Escolar, exercício 2005
	Data de ocorrência
	Valor histórico (R$) 

	2/8/2005
	5.543,34

	31/8/2005
	1.225,50

	30/9/2005
	2.381,54

	6/12/2005
	2.926,88

Valor atualizado do débito (com juros) em 23/3/2022: R$ 51.621,69
débito referente ao Convênio 656762/2009
	Data de ocorrência
	Valor histórico (R$) 

	28/5/2010
	100.229,19

Valor atualizado do débito (com juros) em 23/3/2022: R$ 232.433,71
c) aplicar ao responsável Manoel Messias Sukita Santos (CPF XXX.531.585-XX) , a multa prevista no art. 57 da Lei 8.443/1992 c/c o art. 267 do Regimento Interno do TCU, referente ao débito apurado no âmbito do Convênio 656762/2009, fixando-lhe o prazo de quinze dias, a contar da notificação, para que comprove, perante o Tribunal (art. 214, III, alínea 'a', do Regimento Interno do TCU) , o recolhimento da dívida aos cofres do Tesouro Nacional, atualizada monetariamente desde a data do acórdão que vier a ser proferido por este Tribunal até a data do efetivo recolhimento, se paga após o vencimento, na forma da legislação em vigor;
d) autorizar, desde logo, a cobrança judicial das dívidas, caso não atendida a notificação, na forma do disposto no art. 28, inciso II, da Lei 8.443/1992;
e) autorizar também, desde logo, se requerido, com fundamento no art. 26, da Lei 8.443, de 1992, c/c o art. 217, §§ 1º e 2º do Regimento Interno do TCU, o parcelamento da (s) dívida (s) em até 36 parcelas, incidindo, sobre cada parcela, corrigida monetariamente, os correspondentes acréscimos legais, fixando-lhe o prazo de quinze dias, a contar do recebimento da notificação, para comprovar, perante o Tribunal, o recolhimento da primeira parcela, e de trinta dias, a contar da parcela anterior, para comprovar os recolhimentos das demais parcelas, devendo incidir, sobre cada valor mensal, atualizado monetariamente, os juros de mora devidos, no caso do débito, na forma prevista na legislação em vigor, alertando o responsável de que a falta de comprovação do recolhimento de qualquer parcela importará o vencimento antecipado do saldo devedor, nos termos do § 2º do art. 217 do Regimento Interno deste Tribunal;
f) enviar cópia do Acórdão a ser prolatado à Procuradoria da República no Estado de Sergipe, nos termos do § 3º do art. 16 da Lei 8.443/1992, c/c o § 7º do art. 209 do Regimento Interno do TCU, para adoção das medidas cabíveis;
g) enviar cópia do Acórdão que vier a ser proferido ao Fundo Nacional de Desenvolvimento da Educação e aos responsáveis, para ciência;
h) informar à Procuradoria da República no Estado de Sergipe, ao Fundo Nacional de Desenvolvimento da Educação e ao responsável que a presente deliberação, acompanhada do Relatório e do Voto que a fundamenta, está disponível para a consulta no endereço www.tcu.gov.br/acordaos, além de esclarecer que, caso requerido, o TCU poderá fornecer sem custos as correspondentes cópias, de forma impressa; e
i) informar à Procuradoria da República no Estado de Sergipe que, nos termos do parágrafo único do art. 62 da Resolução TCU 259/2014, os procuradores e membros do Ministério Público credenciados nesta Corte podem acessar os presentes autos de forma eletrônica e automática, ressalvados apenas os casos de eventuais peças classificadas como sigilosas, as quais requerem solicitação formal."
3.	Enfim, por intermédio da Exma. Sra. Procuradora-Geral Cristina Machado da Costa e Silva, o MPTCU divergiu parcialmente da aludida proposta da unidade técnica, tendo lançado, para tanto, o seu parecer à Peça 76 nos seguintes termos:
" (...) Cuida-se de Tomada de Contas Especial instaurada pelo Fundo Nacional de Desenvolvimento da Educação - FNDE em desfavor do Senhor Manoel Messias Sukita Santos, ex-prefeito de Capela/SE (gestões 2005-2008 e 2009-2012) , em face de irregularidades na execução do Programa Nacional de Apoio ao Transporte do Escolar, exercício 2005 (Pnate/2005) , e da omissão na prestação de contas dos recursos repassados ao município em virtude do Convênio n.º 656762/2009, cujos prazos finais para a apresentação da prestação de contas expiraram em 15/4/2006 (peça 2, p. 51) e 16/1/2015 (peça 2, p. 35) , respectivamente.
2. A SecexTCE considerou as alegações de defesa do responsável insuficientes para afastar as irregularidades a ele imputadas. Assim, propõe, em pronunciamentos uniformes, julgar irregulares suas contas, condenando-o ao débito apurado nos autos e aplicando-lhe multa com fundamento no art. 57 da Lei n.º 8.443/1992. A penalidade, no presente caso, toma por base apenas os danos decorrentes da omissão no dever de prestar contas do Convênio n.º 656762/2009, pois se operou a prescrição da pretensão punitiva em face das irregularidades apontadas na execução do Pnate/2005, segundo os critérios estabelecidos no Acórdão 1441/2016-TCU-Plenário.
3. Não obstante estejamos de acordo com a conclusão da SecexTCE acerca da inépcia das justificativas apresentadas pelo Senhor Manoel Messias Sukita Santos, pedimos vênias para divergir parcialmente do encaminhamento proposto pela Unidade Técnica, ante a constatação da ocorrência da prescrição no tocante às irregularidades apontadas na execução do Pnate/2005, segundo as disposições da Lei n.º 9.873/1999. Em que pese o responsável não tenha suscitado essa questão em sua defesa, trata-se de questão objetiva e de ordem pública, portanto, passível de ser reconhecida independentemente de provocação da parte.
4. É cediço que o instituto da prescrição aplicado ao controle externo foi objeto de recente e importante mudança jurisprudencial no âmbito do Supremo Tribunal Federal, ao julgar o Recurso Extraordinário 636.886. A decisão do STF, publicada em 20/4/2020, enunciou a tese, à qual se atribuiu efeitos de repercussão geral, de que 'é prescritível a pretensão de ressarcimento ao erário fundada em decisão de Tribunal de Contas', em sentido diametralmente oposto ao entendimento até então consolidado sobre a matéria no âmbito da Corte de Contas, consubstanciado na Súmula-TCU n.º 282.
5. Embora a controvérsia dirimida no RE 636.886 tenha sido circunscrita à prescrição ocorrida no curso da execução, quando o dano ao erário já havia sido objeto de acertamento, materializado em acórdão condenatório proferido pelo TCU, faz-se mister considerar as razões essenciais da decisão, para identificar seus reflexos também no que diz respeito à prescrição reparatória.
6. Para resolver a lide, o STF concluiu que a ressalva constante da parte final do art. 37, § 5.º, da Constituição Federal ('ressalvadas as respectivas ações de ressarcimento') não criou uma hipótese de imprescritibilidade apta a alcançar as decisões dos Tribunais de Contas. É o que se depreende do seguinte trecho do Voto do Ministro Alexandre de Moraes:
'A ressalva que permaneceu no § 5º do art. 37 da CF (ressalvadas as respectivas ações de ressarcimento) , mesmo após a retirada da expressão QUE SERÃO IMPRESCRITÍVEIS [expressão excluída por emenda do Plenário quando da apresentação do Projeto de Constituição da Comissão de Sistematização], teve por finalidade evitar, principalmente, uma anomia em relação à possibilidade de ressarcimento ao erário em face de responsabilização pela prática de eventuais atos ilícitos, enquanto ainda não tipificados pela lei exigida no § 4º do art. 37 da CF como atos de improbidade administrativa.
A ressalva prevista no § 5º do art. 37 da CF não pretendeu estabelecer uma exceção implícita de imprescritibilidade, mas obrigar constitucionalmente a recepção das normas legais definidoras dos instrumentos processuais e dos prazos prescricionais para as ações de ressarcimento do erário, inclusive referentes a condutas ímprobas, mesmo antes da tipificação legal de elementares do denominado ato de improbidade (Decreto 20.910/1932, Lei 3.164/1957, Lei 3.502/1958, Lei 4.717/1965, Lei 7.347/1985, Decreto-Lei 2.300/1986) ; mantendo, dessa maneira, até a edição da futura lei e para todos os atos pretéritos, a ampla possibilidade de ajuizamentos de ações de ressarcimento.'
7. Ocorre que, no âmbito do processo perante o TCU, a proteção do art. 37, § 5.º, da CF, era o fundamento utilizada na defesa da imprescritibilidade tanto na fase condenatória como no curso da execução dos títulos extrajudiciais consubstanciados nos seus acórdãos.
8. Nesse diapasão, é forçoso concluir que também é prescritível a pretensão de ressarcimento exercida pelo TCU com o fim de apurar a ocorrência de prejuízo ao erário e condenar o agente que lhe deu causa. Essa conclusão resulta das razões de decidir utilizadas na paradigmática decisão da Corte Suprema, que delimitaram o sentido e o alcance da ressalva contida no art. 37, § 5.º, da Constituição Federal.
9. Isso posto, alinhando-nos aos fundamentos da referida decisão do STF no Recurso Extraordinário 636.886 (tema 899) , passamos a adotar a Lei n.º 9.873/1999 como referência para a análise da prescrição nos processos de controle externo em que temos oportunidade de nos manifestar.
10. De acordo com o art. 1.º da Lei n.º 9.873/1999, prescreve em cinco anos a ação punitiva da Administração Pública Federal, direta e indireta, no exercício do poder de polícia, objetivando apurar infração à legislação em vigor, contados da data da prática do ato ou, no caso de infração permanente ou continuada, do dia em que tiver cessado. Bem assim, há prescrição intercorrente se a tramitação processual ficar paralisada, pendente de julgamento ou despacho, por mais de três anos.
11. No caso do Convênio n.º 656762/2009, uma vez configurada a omissão na prestação de contas em 16/1/2015 (peça 2, p. 35) , instaurou-se a TCE pertinente em novembro/2017 (peça 2, pp. 49-59) . Bem assim, tendo sido a prestação de contas enviada intempestivamente, em 27/3/2018, via Sistema de Gestão de Prestação de Contas - SIGPC/Contas Online, o FNDE, em atendimento a diligência realizada por determinação do Relator, procedeu à análise da documentação, consolidada na Nota Técnica nº 2146026/2020, de 17/12/2020 (peça 44) .
12. Constatada a ausência de informações acerca do atendimento às metas físicas pactuadas, impugnou-se a totalidade dos recursos repassados no âmbito do referido ajuste, no valor histórico de R$ 100.229,19. Em vista disso, promoveu-se a citação do responsável em agosto/2021 (peças 56-59) .
13. Verifica-se, portanto, a prática de sucessivos atos processuais interruptivos da prescrição sem que tenha havido o decurso dos prazos quinquenal e trienal estabelecidos na Lei n.º 9.873/1999. Destarte, uma vez que não se operou a prescrição em face do Convênio n.º 656762/2009, não há óbice para que o Tribunal emita julgamento de mérito acerca das respectivas contas, condenando o gestor em débito e multa.
14. Já no caso dos repasses no âmbito do Pnate/2005 (R$ 62.320,00 mais R$ 6.127,09 de saldo reprogramado do exercício anterior) , a prestação de contas foi encaminhada em 10/2/2006, consubstanciada no Demonstrativo da Execução da Execução da Receita e Da Despesa e de Pagamentos Efetuados e parecer favorável do Conselho Municipal de Acompanhamento e Controle Social (peça 3, pp. 149-151) . Em 16/4/2007, o ex-prefeito encaminhou correção da prestação de contas, em atendimento à Notificação n.º 18147/2007/DIPRA/CGCAP/DIFIN/FNDE, de 13/2/2007 (peça 3, pp. 153-157) .
15. Ocorre que as irregularidades na execução de despesas com recursos do Pnate/2005 só vieram a ser constatadas em fiscalização realizada pelo FNDE no município de Capela/SE no período de 19 a 21/9/2012 (Relatório de Auditoria n.º 48/2012, de 12/12/2012, à peça 3, pp. 158-197) , e foram comunicadas ao ex-prefeito por meio do Ofício n.º 171/2013, de 21/2/2013 (peça 3, pp. 200-205) .
16. Na sequência, foram produzidas as Informações n.º 84/2013, de 24/9/2013 (peça 3, p. 206) e n.º 238/2014, de 9/12/2014 (peça 3, pp. 208-225) , e os Pareceres n.º 861/2015, de 29/10/2015 (peça 3, pp. 263-266) e n.º 129/2016, de 29/2/2016 (peça 3, pp. 292-298) , que concluíram pela reprovação de despesas no montante de R$ 12.077,26. Em vista da baixa materialidade, o ressarcimento de tal quantia foi incluído na TCE autuada em novembro/2017 para apurar a omissão na prestação de contas do Convênio n.º 656762/2009.
17. Como se vê, houve o transcurso de lapso temporal superior a cinco anos desde o envio da versão corrigida da prestação de contas pelo então prefeito até a adoção do primeiro ato administrativo tendente a apurar eventuais irregularidades na aplicação dos recursos repassados no âmbito do Pnate no exercício de 2005, o que evidencia a prescrição reparatória e punitiva nesse caso.
18. Outrossim, ante a ocorrência da prescrição, por integração da norma do art. 1.º da Lei n.º 9.873/1999, e considerando tratar-se de matéria de ordem pública, que a Lei Orgânica do TCU, seu Regimento Interno e demais normas regulamentares não dispõem sobre as hipóteses para sua identificação, e levando em conta, ainda, o disposto no art. 298 do Regimento Interno do TCU, impõe-se a aplicação subsidiária do Código de Processo Civil para a resolução de mérito desta Tomada de Contas Especial.
19. Ante o exposto, com as vênias por divergir parcialmente da Unidade Técnica, esta representante do Ministério Público manifesta-se no sentido de que o Tribunal:
i) delibere, em caráter definitivo, pela ocorrência da prescrição das pretensões ressarcitória e punitiva em relação às irregularidades apontadas na execução do Pnate/2005 no município de Capela/SE, na forma do art. 487, inciso II, do Código de Processo Civil, dando-se ciência ao responsável e órgãos interessados e arquivando-se as respectivas contas, com fundamento no art. 169, inciso III, do Regimento Interno do TCU, e
ii) rejeite as alegações de defesa apresentadas pelo Senhor Manoel Messias Sukita Santos acerca das irregularidades na prestação de contas do Convênio n.º 656762/2009 e julgue irregulares suas contas, condenando-o a restituir a quantia de R$ 100.229,19, com os acréscimos devidos de atualização monetária e juros de mora a partir de 28/5/2010, e aplicando-lhe a multa prevista no art. 57 da Lei n.º 8.443/1992."
É o Relatório.

Lourival Freire Sobrinho (5646/OAB-SE), representando Manoel Messias Sukita Santos.

Procuradora-Geral Cristina Machado da Costa e Silva.

TOMADA DE CONTAS ESPECIAL. FUNDO NACIONAL DE DESENVOLVIMENTO DA EDUCAÇÃO (FNDE). PROGRAMA NACIONAL DE APOIO AO TRANSPORTE ESCOLAR (PNATE). EXERCÍCIO DE 2005. NÃO COMPROVAÇÃO DA BOA E REGULAR APLICAÇÃO DOS RECURSOS FEDERAIS REPASSADOS. CONVÊNIO. OMISSÃO NO DEVER DE PRESTAR CONTAS. CITAÇÃO. REJEIÇÃO DAS ALEGAÇÕES DE DEFESA. CONTAS IRREGULARES. DÉBITO. MULTA EM RELAÇÃO AO PNATE-2005. PRESCRIÇÃO DA PRETENSÃO PUNITIVA DO TCU EM RELAÇÃO AO CONVÊNIO. DETERMINAÇÃO. COMUNICAÇÃO.

TOMADA DE CONTAS ESPECIAL (TCE)

Secretaria de Controle Externo de Tomada de Contas Especial (Secex-TCE).

Trata-se de tomada de contas especial instaurada pelo Fundo Nacional de Desenvolvimento da Educação (FNDE) em desfavor de Manoel Messias Sukita Santos, como então prefeito de Capela - SE (gestão: 2005 a 2012) , diante da não comprovação da boa e regular aplicação dos recursos federais transferidos sob o valor original de R$ 62.320,00 no âmbito do Programa Nacional de Apoio ao Transporte Escolar (PNATE) durante o exercício de 2005, além da omissão no dever de prestar contas dos recursos federais repassados por meio do Convênio n.º 656762/2009 para a aquisição de equipamentos e mobiliários em prol das escolas de educação infantil no âmbito do Programa Nacional de Reestruturação e Aparelhagem da Rede Escolar Pública de Educação Infantil (Proinfância) sob o valor original de R$ 101.241,61 pelo aporte de R$ 100.229,19 em recursos federais e R$ 1.012,42 em recursos da contrapartida, tendo a vigência do ajuste sido estipulada para o período de 31/12/2009 a 25/9/2012.
2.	Como visto, a partir do Relatório de Tomada de Contas Especial n.º 703/2018 (Peça 4) , o tomador de contas assinalou a responsabilidade em desfavor de Manoel Messias Sukita Santos pelo dano ao erário sob o valor original de R$ 12.146,95 em face da parcial impugnação das despesas incorridas com os recursos federais destinados ao PNATE-2005, além do dano ao erário sob o valor de R$ 100.229,19 em face da omissão no dever de apresentar a prestação de contas dos recursos federais repassados por meio do aludido convênio.
3.	Por conseguinte, no âmbito do TCU, a Secex-TCE promoveu a citação de Manoel Messias Sukita Santos diante da não comprovação da boa e regular aplicação dos aludidos recursos federais em face da não aplicação dos recursos inerentes ao PNATE-2005 no mercado financeiro e da adicional realização de despesas com os aludidos recursos para a aquisição de combustíveis e a manutenção de veículos não identificados, além da citação, com a audiência, do referido responsável em face da omissão no dever de prestar contas dos recursos inerentes ao Convênio n.º 656762/2009 (Peça 7) .
4.	Todavia, posteriormente, após a consulta aos sistemas corporativos do instaurador (SIGPC) , a unidade técnica verificou que os repasses referentes ao Convênio n.º 656762/2009 ainda aguardariam a análise pelo FNDE e, assim, em sintonia com o Acórdão 1580/2008-TCU-Primeira Câmara, a unidade técnica realizou a diligência junto ao FNDE para encaminhar o documento técnico sobre a análise da prestação de contas dos aludidos recursos repassados ao referido município (Peça 27) .
5.	Contudo, em sua resposta, o FNDE encaminhou a Nota Técnica n.º 2146026/2020-DIPRE-COAPC (Peça 44) , registrando que a intempestiva prestação de contas do aludido Convênio n.º 656762/2009 não teria comprovado a boa e regular aplicação dos recursos federais repassados em face da integral inexecução do objeto pactuado.
6.	Por esse prisma, a Secex-TCE promoveu a citação de Manoel Messias Sukita Santos para apresentar as suas alegações de defesa ou recolher o correspondente débito sob o valor original de R$ 112.306,45 em face da realização de despesas com os recursos do PNATE-2005 para a aquisição de combustíveis e a manutenção de veículos não identificados sob o valor original de R$ 12.146,95, além da não comprovação da boa e regular aplicação dos recursos federais repassados por meio do Convênio n.º 656762/2009 sob o valor de R$ 100.229,19 (Peça 49) .
7.	Desse modo, em sua defesa, Manoel Messias Sukita Santos teria apresentado, em síntese, as seguintes alegações: (i) aprovação, com ressalva, dos recursos transferidos por meio do PNATE-2005 pelo Conselho de Acompanhamento de Controle Social; (ii) regularidade das despesas no PNATE-2005 diante da manutenção de veículos vinculados à secretaria municipal de Educação, tendo os aludidos serviços sido atestados pelas pessoas detentoras de fé-pública; e (iii) aprovação, com ressalva, dos recursos federais repassados por meio do Convênio n.º 656762/2009, já que subsistiria apenas o atraso na entrega dos aludidos documentos (Peça 67) . 
8.	Todavia, após analisar a referida defesa, a unidade técnica assinalou, em suma, os seguintes aspectos: (i) ausência de apresentação da documentação comprobatória sobre a procedência das alegações de defesa; (ii) os regulamentos do PNATE-2005 exigiriam que os veículos deveriam possuir o certificado de registro em nome do ente federado, não tendo isso sido apresentado pelo aludido responsável, sem prejuízo, todavia, de destacar que a fiscalização in loco do FNDE não teria sequer identificado os supostos veículos no transporte escolar; (iii) não comprovação da efetiva execução das metas físicas pactuadas pelo Convênio n.º 656762/2009; e (iv) ausência de aprovação, com ressalva, do aludido convênio, tendo o responsável feito referência ao Parecer Conclusivo nº 638/2018-DIPRE-COPAPC, mas esse convênio teria sido firmado com o Município de Arroio Trinta - SC (Peça 73) .
9.	De todo modo, após a análise final do feito (Peça 73) , a unidade técnica propôs a irregularidade das contas de Manoel Messias Sukita Santos para condená-lo ao pagamento do correspondente débito, aplicando-lhe a subsequente multa prevista no art. 57 da Lei n.º 8.443, de 1992.
10.	O Parquet especial divergiu parcialmente, contudo, da aludida proposta da unidade técnica em função aí, especialmente, da suposta prescrição da pretensão de punição e de ressarcimento pelo TCU em relação às irregularidades inerentes ao PNATE-2005, tendo pugnado pelo arquivamento das respectivas contas, nos termos do art. 169, III, da Lei n.º 8.443, de 1992.
11.	O TCU pode incorporar o parecer da unidade técnica, com os ajustes sugeridos pelo MPTCU em relação, apenas, à prescrição da pretensão punitiva pelo Tribunal, a estas razões de decidir.
12.	As alegações de defesa apresentadas por Manoel Messias Sukita Santos não teriam força bastante para afastar as irregularidades apuradas sobre o PNATE-2005 em função aí, especialmente, da ausência de comprovação da aquisição de combustíveis, com a prestação dos serviços de manutenção em veículos do referido ente federado, além das irregularidades sobre o Convênio n.º 656762/2009 diante da não comprovação da efetiva aquisição de equipamentos e mobiliários com o subjacente benefício em prol das escolas de educação infantil no âmbito do Proinfância.
13.	Bem se sabe, nesse sentido, que, em sintonia, entre outros, com os Acórdãos 1.194/2009 e 3.991/2015, da 1ª Câmara, os Acórdãos 27/2004, 6.235/2013 e 3.223/2017, da 2ª Câmara, e os Acórdãos 11/1997 e 997/2015, do Plenário, a jurisprudência do TCU estaria firmada no sentido da pessoal responsabilidade do gestor pela comprovação da boa e regular aplicação dos recursos federais recebidos mediante convênio ou instrumentos congêneres, submetendo todo aquele que administra os recursos públicos ao dever de demonstrar o correto emprego dos valores federais, nos termos do art. 70, parágrafo único, da Constituição de 1988 e do art. 93 do Decreto-Lei n.º 200, de 1967.
14.	Por esse ângulo, diante da ausência de elementos capazes de demonstrar a boa e regular aplicação dos recursos federais, para além da ausência de evidenciação do nexo causal entre os recursos federais aportados e os supostos dispêndios incorridos no PNATE-2005 e no Convênio n.º 656762/2009, restou configurada a ofensa não só às regras legais, mas também aos princípios basilares da administração pública, já que, ao final e ao cabo, o gestor deixou de prestar a devida satisfação à sociedade sobre o efetivo emprego dos recursos públicos postos à sua disposição, e, assim, restaria confirmada a presunção legal de dano ao erário em face do eventual desvio ou desperdício dos respectivos recursos federais, restando por aí adequada a proposta da unidade técnica para a condenação de Manoel Messias Sukita Santos em débito sobre o PNATE-2005 e o Convênio n.º 656762/2009, sem prejuízo, todavia, de promover a aplicação da multa em relação, apenas, às falhas no referido convênio. 
15.	Eis que subsistiria a prescrição da pretensão punitiva do TCU em relação às falhas no PNATE, já que, nesse ponto, teria transcorrido o período superior a dez anos entre a ordem para a citação no âmbito do TCU, em 30/4/2021 (Peça 51) , e a data fatal para a prestação de contas final do PNATE-2005, em 15/4/2006 (Peça 2, p. 51) , nos termos do Acórdão 1441/2016-TCU-Plenário.
16.	Não subsistiria, por outro lado, a eventual prescrição da pretensão punitiva do TCU em relação ao aludido Convênio n.º 656762/2009, já que, nos termos do Acórdão 1441/2016-TCU-Plenário, não teria ocorrido o transcurso superior a dez anos entre a ordem para a citação no âmbito do TCU, em 30/4/2021 (Peça 51) , e a data fatal para a prestação de contas final do Convênio n.º 656762/2009, em 16/1/2015 (Peça 2, p. 35) .
17.	Por meio, aliás, do aludido Acórdão 1.441/2016 proferido na Sessão Extraordinária de 8/6/2016, o Plenário do TCU firmou o seu entendimento no sentido de que a prescrição da pretensão punitiva deve seguir a regra geral do prazo decenal, contado a partir do fato, em linha com o art. 205 do Código Civil brasileiro, interrompendo a contagem do aludido prazo com a ordem de citação, nos termos do art. 240, caput, da Lei n.º 13.105 (Código Processual Civil) , de 2015.
18.	Sem prejuízo, entretanto, do respeito a esse entendimento do TCU, deve ser reiterada a minha ressalva já registrada em vários outros julgados do Tribunal no sentido de que, na ausência de lei específica, o TCU não deveria aplicar qualquer prazo prescricional sobre a referida pretensão punitiva ou, então, na pior das hipóteses, o Tribunal deveria aplicar a regra prescricional fixada pela Lei n.º 9.873, de 1999, não só porque ela trata diretamente de prescrição no âmbito do direito administrativo sancionador, mas também porque, entre outras medidas, a aludida lei manda aplicar o prazo prescricional penal, quando a infração administrativa também configure crime, além de determinar expressamente que, diante de ilícito continuado ou permanente, a contagem do prazo deve iniciar a partir da cessação do aludido ilícito.
19.	A despeito, pois, do registro dessa minha posição pessoal, o TCU deve deixar de promover a aplicação da multa legal em desfavor do responsável pelas irregularidades no PNATE-2005, a partir do entendimento fixado pelo aludido Acórdão 1441/2016-TCU-Plenário.
20.	Não subsistiria, de todo modo, a eventual necessidade de promover o retorno do presente processo para buscar a citação de outros eventuais responsáveis, estando esse entendimento, aliás, em plena sintonia com a jurisprudência fixada pelo TCU a partir, por exemplo, dos Acórdãos 4.002/2020 e 5.297/2013, da 2ª Câmara, e dos Acórdãos 1.170/2017 e 1.223/2015, do Plenário, já que a ausência dessa nova citação não resultaria em prejuízo à defesa dos atuais responsáveis, não só porque o presente processo já estaria em plenas condições de efetivo julgamento pelo TCU, mas também porque a solidariedade passiva seria legalmente erigida em favor do ente estatal credor, e não das eventuais pessoas privadas devedoras, podendo, se for o caso, os atuais condenados ajuizarem a superveniente ação regressiva em desfavor de outros eventuais responsáveis supostamente coobrigados.
21.	Contudo, como a malsinada irregularidade configuraria a eventual conduta dolosa no sentido de efetivamente facilitar, permitir ou concorrer para que pessoa física ou jurídica privada incorpore ou utilize, de forma indevida, rendas, verbas ou valores integrantes do acervo patrimonial da administração pública, sem a observância das formalidades legais ou regulamentares aplicáveis, resultando no eventual ilícito doloso de improbidade administrativa causador do aludido prejuízo ao erário, nos termos, por exemplo, do art. 10, I e II, da Lei n.º 8.429, de 1992, com a alteração promovida pela Lei n.º 14.230, de 2021, a eventual prescrição da ação de ressarcimento ao erário também não subsistiria, estando esse entendimento em plena consonância com a jurisprudência fixada pelo STF no bojo do RE 852.475-SP, com o trânsito em julgado a partir de 6/12/2019, diante da Tese de Repercussão Geral n.º 897 no sentido de que "São imprescritíveis as ações de ressarcimento ao erário fundadas na prática de ato doloso tipificado na Lei de Improbidade Administrativa".
22.	O TCU deve julgar irregulares, portanto, as contas de Manoel Messias Sukita Santos para condená-lo ao pagamento do correspondente débito, aplicando-lhe a multa prevista no art. 57 da Lei n.º 8.443, de 1992, em função das falhas cometidas no Convênio n.º 656762/2009, sem prejuízo de deixar, contudo, de lhe aplicar a multa legal pelas falhas cometidas no PNATE-2005 ante a anunciada prescrição, neste pronto, da pretensão punitiva do Tribunal.
Ante o exposto, voto pela prolação do Acórdão ora submetido a este Colegiado.
TCU, Sala das Sessões, em 28 de junho de 2022.
Ministro-Substituto ANDRÉ LUÍS DE CARVALHO 
Relator